臺灣板橋地方法院民事判決　　　　　　 93年度簡上字第209號
上　訴　人　速配屋速配屋不動產仲介經紀有限公司
法定代理人　甲○○
訴訟代理人　丙○○
被 上訴 人　乙○○　　　台北市○○○路49號1樓
訴訟代理人　傅文民律師
複 代理 人　王怡今律師
上列當事人間請求清償債務事件，上訴人對於中華民國93年6 月
18日臺灣板橋地方法院板橋簡易庭92年度板簡字第2677號第一審
判決提起上訴，經本院於93年12月21日言詞辯論終結，判決如下
：
    主      文
上訴駁回。
第二審訴訟費用由上訴人負擔。
    事實及理由
一、被上訴人起訴主張：上訴人於民國（下同）92年9 月9 日，
    依約代第三人張家宏保管出售門牌號碼台北縣中和市○○路
    ○ 段30巷19號4 樓房屋及其基地（下稱系爭不動產）所得之
    部分價款新台幣（下同）38萬元，依民法第541條第1項規定
    ，被上訴人本應將38萬元返還張家宏，惟因張家宏另須支付
    上訴人服務費7 萬5 千元，互為扣抵後，上訴人應返還張家
    宏30萬5 千元，然經張家宏一再催告，上訴人卻遲不返還，
    張家宏遂聲請對上訴人核發支付命令，其後復於92年10月23
    日與被上訴人達成協議，同意將其請求上訴人返還出售前開
    房地所得價款其中35萬5 千元之權利（即本件訴訟標的），
    全部讓與被上訴人，經發函通知上訴人且由被上訴人代第三
    人張家宏承擔訴訟在案，爰訴請上訴人給付被上訴人35萬5
    千元及自支付命令送達翌日起至清償日止，按年息百分之五
    計算之利息。
    上訴人則以：被上訴人於92年9 月間透過上訴人向第三人張
    家宏購買系爭不動產，但其二人經上訴人介紹認識後，為省
    卻仲介費用，竟以解約後雙方再私下交易的方式，規避服務
    費之給付，被上訴人於簽約翌日即致電代書及上訴人，表明
    解除契約，後又與第三人張家宏委託同一律師代為函告上訴
    人，表明解除契約之意思，由於解除契約係屬形成權，該意
    思表示到達上訴人時即生解除之效力，契約既經解除，應履
    行之事項自然無法進行，且被上訴人未經上訴人同意，片面
    解除上訴人指定代書，當可認定被上訴人違約，38萬元之定
    金應予沒收，上訴人依約得與張家宏平分一半定金。退萬步
    言，縱被上訴人與張家宏之行為非屬違約，其二人之後既然
    完成買賣，自應依雙方之委託銷售合約給付2%之服務報酬，
    ，上訴人前同意改按1%收取係遭脅迫所為，且被上訴人既已
    解除買賣契約，被上訴人原同意改按1%取收服務費之約定即
    失效力，以前開房地買賣價額750 萬元計算，服務報酬應為
    15萬元，故上訴人僅同意以15萬元作為扣除款，將餘款23萬
    元返還被上訴人等語，資為抗辯。
二、本件原審對於被上訴人之請求，判決被上訴人全部勝訴，並
    依職權及上訴人之聲請，分別為假執行及免為假執行之宣告
    。上訴人全部聲明不服，求為判決：(一)原判決廢棄。(二)右廢
    棄部分，被上訴人第一審之訴及假執行之聲請均駁回。(三)如
    受不利判決，請求供擔保，免為假執行宣告。被上訴人則求
    為判決駁回上訴。
三、查第三人張家宏將其所有系爭不動產委託上訴人自92年7 月
    3 日起至92年9 月2 日止，以780 萬元之價格代為銷售，雙
    方約定上訴人應得之服務報酬為成交總價的2%，並簽訂「專
    任委託銷售契約書」。92年9 月8 日張家宏與上訴人再簽訂
    「契約書內容更改附表」，將委託期間更改為自92年9 月8
    日起至92年9 月15日止，委託價額更改為745 萬元（實得）
    。嗣經上訴人仲介，由被上訴人以750 萬買受系爭不動產，
    並與張家宏於92年9 月9 日簽訂不動產買賣契約書，各期價
    款均已給付完畢，系爭不動產亦於92年10月6 日以買賣為原
    因移轉登記予被上訴人，惟上訴人受託保管由被上訴人所交
    付已轉為買賣價金之定金38萬元迄未返還，張家宏已將其請
    求上訴人返還上開款項其中35萬5 千元之權利讓與被上訴人
    ，並發函通知上訴人在案等事實，為兩造所不爭執，並有被
    上訴人提出第三人張家宏與被上訴人簽訂之不動產買賣契約
    書、契約書內容更改附表、協議書、債權讓與通知及掛號郵
    件收件回執、系爭不動產建物及土地登記謄本暨上訴人提出
    之專任委託銷售契約書在卷可稽，自堪信為真實。
四、上訴人雖辯稱買賣契約於簽訂後之翌日即由被上訴人加以解
    除，契約既經解除，被上訴人應履行之事項自然無法進行，
    且未經上訴人同意，片面解除上訴人指定代書，當可認定被
    上訴人違約，依約38萬元之定金應予沒收，由上訴人與張家
    宏平分；又縱令未違約，但被上訴人與張家宏之後既仍然完
    成買賣，自應按原約定之成交總價2%計算，給付上訴人服務
    報酬15萬元，故被上訴人故僅願退還上訴人23萬元云云，惟
    查：
    (一)上訴人主張買賣契約於簽訂後之翌日即由被上訴人予以解
      除乙節，已為被上訴所否認，並稱：伊因系爭不動產被設
      定抵押，沒有塗銷，故而向上訴人查詢可否不買，但上訴
      人表示不買即須賠款，伊乃決定繼續承買，伊向上訴人詢
      問可否不買，僅係兩造之間的討論而已，出賣人並未不知
      悉，伊亦未曾向出賣人表達解除契約的意思。
    (二)而上訴人就其前開所辯，固據提出科翊法律事務所函文、
      存證信函、錄音譯文，並以證人謝幼偉、鍾正純之證詞為
      證，然而：
      (1)上訴人於原審提出被證二之科翊法律事務所函文，其內
        容僅係就第三人張家宏已將其對上訴人請求返還價款30
        萬5 千元之權利讓與被上訴人之事實通知上訴人而已，
        並非被上訴人解除買賣契約之意思表示，有該函文在卷
        可稽。至上訴人於原審提出之存證信函三份，係上訴人
        分別寄予被上訴人、張家宏、消基會及台北縣仲介公會
        等單位之信函，其內容僅載明被上訴人曾於92年9 月10
        日電告終止買賣契約，上訴人將依約沒收定金並與張家
        宏均分等事實，亦非被上訴人向出賣人張家宏解除系爭
        不動產買賣契約之意思表示通知。前開律師函及存證信
        函均不足以證明被上訴人曾向張家宏為解除買賣契約之
        意思表示。
      (2)又依上訴人所提被上訴人之妻與上訴人法定代理人甲○
        ○、上訴人受僱人鍾正純於92年9 月12日通話之電話譯
        文容觀之，固可認被上訴人之前曾向鍾正純表達不欲購
        買之意願，惟被上訴人於此次對話中已明確表示考慮的
        結果是要購買並繼續完成契約。再者，鍾正純係本件買
        賣中買方即被上訴人的經紀人，已據證人鍾正純到場證
        述明確，故姑不論被上訴人先前向鍾正純所表示者究係
        明確不買之意思，抑或係可否不買之查詢，此等意思表
        示均僅存在於被上訴人與其經紀人內部之間而已，且鍾
        正純亦證稱：「留太太有跟我表示已經有跟屋主講好不
        買了，至於賣方的部分，是賣方經紀人跟賣方接觸，所
        以我不清楚賣方是否知道本件買賣已經取消」，故上訴
        人所提此部分之證據尚無法證明被上訴人反悔不買或解
        除契約之意思表示曾到達買賣契約之相對人張家宏。
      (3)證人即原受託辦理系爭不動產買賣過戶事宜之代書謝幼
        偉雖證稱：「簽約隔日，買方太太有打電話說要解約，
        我有跟買方說不買損失會比買還多，結果我要她自己去
        跟賣方處理，再通知我時，買賣雙方就把我解約」等語
        （見原審卷第46頁），惟依證人所言，其既係要求買方
        自己去與賣方處理，則被上訴人之後究竟有無向出賣人
        為解除契約之意思表示，仍屬無從證明。
    (三)本件上訴人所提之證據資料既均不足以證明被上訴人曾向
      出賣人張家宏為解除買賣契約之意思表示，而被上訴人與
      張家宏於92年9 月9 日簽訂之不動產買賣契約書業經其二
      人依約履行並辦理所有權移轉登記完畢，復如前述，自無
      加以解除之可能，是上訴人辯稱買賣契約於簽訂後之翌日
      即由被上訴人加以解除，且被上訴人有未依約履行之違約
      事實，自屬無據，難信為真實。又被上訴人與張家宏將原
      受託代書謝幼偉更換並解除委任，為謝幼偉所同意，此觀
      系爭不動產買賣契約最後一頁之註記事項即明，本非法所
      不許，且承辦代書之更換非僅與張家宏與上訴人簽訂之專
      任委託銷售契約書所約定之雙方權利義務事項無關，亦與
      專任委託銷售契約書第4 條第3 項第1 款約定「買方不於
      約定日期簽訂不動產買賣契約時，視為買方不買定金沒收
      ，由甲乙雙方平分之」之情事不符，故上訴人據此抗辯張
      家宏有違約情事，並依前開規定主張沒收定金38萬元，由
      其與張家宏平分云云，亦屬無據，難認有理。
    (四)末查，上訴人因提供仲介服務而得收取之服務報酬為成交
      總價的2%，固為上訴人與張家宏所簽訂之專任委託銷售契
      約書第3 條第1 項所明載，惟雙方於簽約時已同意將上開
      報酬改按成交總額的1%收取，業經上訴人於原審自承在卷
      （見原審卷第67頁），是被上訴人主張張家宏應給付上訴
      人之服務報酬為7 萬5 千元（即以成交總價750 萬元的1%
      計算），洵屬有據，堪予採信。上訴人雖辯稱其同意改按
      1%收取係遭脅迫所為，但未舉證以實其說，自難憑信。至
      上訴人另以被上訴人已解除買賣契約，被上訴人原同意改
      按1%取收服務費之約定即失效力為由，抗辯應按原約定即
      2%計算，服務報酬應為15萬元，扣除15萬元後僅願返還23
      萬元云云，亦屬無據，難認有理。
五、綜上所述，被上訴人與張家宏經由上訴人仲介而簽訂之買賣
    契約既經其二人依約履行完畢，上訴人自應將其受託代張家
    宏保管之被上訴人交付已轉為買賣價金之定金38萬元予以返
    還，扣除張家宏應給付上訴人服務報酬7 萬5 千元後，上訴
    人尚應返還30萬5 千元。而張家宏業將其對上訴人請求返還
    前開金額之權利讓與被上訴人，並將債權讓與通知上訴人，
    該債權讓與對上訴人自生效力，是被上訴人於受讓該權利後
    ，訴請上訴人返還30萬5 千元及自支付命令送達翌日即92年
    11月11日起至清償日止，按年息百分之五計算之利息，為有
    理由。原審以被上訴人通知解除契約係屬虛偽意思表示，依
    法無效，而認被上訴人請求有理由，如數判淮，並依職權及
    聲請分別准免假執行之宣告，其理由雖屬不當，但結論並無
    不當，上訴意旨指摘原判決不當，求予廢棄改判，為無理由
    ，應予駁回。
六、本件事證已臻明確，兩造其餘主張、陳述及所提證據，經審
    酌後，認與本件判決之結果已無影響，爰不一一論述；至被
    上訴人聲請訊問證人陳穗英（以證明被上訴人有一再表示要
    繼續履行本件買賣契約之事實）部分，本院認證人所欲證明
    之事實依卷內既有證資料已足以判斷，並無訊問必要，併敘
    敘明。
七、據上論結：本件上訴為無理由，依民事訴訟法第436 條之1
    第3 項、第449 條第2 項、第78條，判決如主文。
中　　華　　民　　國　　94　　年　　1 　　月　　4 　　日
                      民事第二庭審判長法　官　林玫君
                                      法　官　鍾啟煌
                                      法　官　程怡怡
以上正本證明與原本無異。
本判決不得上訴。
中　　華　　民　　國　　94　　年　　1 　　月　　4 　　日
                                      書記官　楊舒惟
